# 关于新能源汽车推广补助资金的会计处理

提问人：xdinah 时间：2015-09-29 07:44:28
背景： 企业（汽车厂家）收到财政部预拨的新能源汽车推广补助资金（文件依据 财建[2013]551号），根据文件补助对象是消费者，消费者实际支付车价款按扣除了补助金额后部分给汽车厂（或厂家经销商）。这部分政府补助根据文件是采用年初预拨，年底清算的方式由各级财政部拨付给汽车厂家。补助预拨时按年初生产厂家预计销售数量计算（即定量补贴）。年底清算以最终实现终端销售为考核（即按实际上牌），按现在的做法是第二年 2 月底前，由生产厂家整理清算报告（提供包括销售发票、产品技术参数、车辆注册登记表等资料）给财政部门审核及清算。
请教： 1 、该笔预拨补助资金是否属于代收代付（因最终补贴对象是消费者）？ 2 、如果不是代收代付，那么该笔资金是作为以收益相关的补贴计入营业外收入？还是作为营业收入的一部分（因可能存在毛利率倒挂的情况）？ 3 、按照流程，实际上汽车厂家在每年底可以准确获取实际销售数量（按终端销售），是否可以不用等到财政部清算，直接将对应的补贴转入营业外收入（或营业收入）？
以使该补贴对应相应的产品销售，否则会因财政部清算时间存在大概3-6个月的滞后？
补充：目前上市公司如 江淮（按应收补贴款计提，计入营业外收入）——14年年报还是按营业外收入收到入账， 15 年开始做应收补贴款计提处理，

回答人：chenyiwei
可参考以下问答（即将收录到《瑞华研究 2015 》中）：
问题2-2-3（政府补助与营业收入的区分3——新能源汽车补贴） 问题： 如下文背景资料介绍，新能源汽车补贴是否属于政府补助？
背景： 《关于继续开展新能源汽车推广应用工作的通知》（财建〔 2013 〕 551 号）和《关于进一步做好新能源汽车推广应用工作的通知》（财建〔 2014 〕 11 号）对消费者购买新能源汽车补贴做了相应规定，文件主要内容如下： （一）补助范围。纳入中央财政补贴范围的新能源汽车车型应是符合要求的纯电动汽车、插电式混合动力汽车和燃料电池汽车。 （二）补助对象。补助对象是消费者，消费者按销售价格扣减补贴后支付。 （三）资金拨付。中央财政将补贴资金拨付给新能源汽车生产企业，实行按季预拨，年度清算。生产企业在产品销售后，每季度末向企业注册所在地的财政、科技部门提交补贴资金预拨申请，当地财政、科技部门审核后逐级上报至财政部、科技部。四部委组织审核后向有关企业预拨补贴资金。年度终了后，根据核查结果进行补贴资金清算。 （四）补助标准。补助标准依据新能源汽车与同类传统汽车的基础差价确定，并考虑规模效应、技术进步等因素逐年退坡。 2013 年具体补助标准见附件。 2014 年和 2015 年，纯电动乘用车、插电式混合动力（含增程式）乘用车、纯电动专用车、燃料电池汽车补助标准在2013 年标准基础上分别下降5%和10%；纯电动公交车、插电式混合动力（含增程式）公交车标准维持不变。 解答： 根据《财政部关于做好执行企业会计准则的企业 2012 年年报工作的通知》（财会[2012]25号）规定，“企业与政府发生交易所取得的收入，如果该交易具有商业实质，且与企业销售商品或提供劳务等日常经营活动密切相关的，应当按照《企业会计准则第 14 号——收入》的规定进行会计处理。在判断该交易是否具有商业实质时，应考虑该交易是否具有经济上的互惠性，与交易相关的合同、协议、国家有关文件是否已明确规定了交易目的、交易双方的权利和义务，如属于政府采购的，是否已履行相关的政府采购程序等”。 中国证监会会计部发布的《 2013 年上市公司年报会计监管报告》中指出：随着会计准则的发展，会计准则制定部门就企业从政府获取资源是否属于政府补助作了进一步规范。政府补助的典型特征是企业无偿从政府获取资源，而对于企业与政府之间发生交易而取得的收入，如果该交易具有商业实质，且与企业销售商品或提供劳务等日常经营活动密切相关的，则应根据收入准则的规定进行会计处理。年报分析中发现，有些公司已经按最新规定，将与政府发生的具有商业实质的交易作为营业收入进行会计处理，但仍有一些公司将从政府取得的电价补贴或者低价出售给消费者的价格补贴，作为府补助计入营业外收入，并披露为非经常性损益。公司把本该作为经营性收入的项目作为营业外收入列报和披露，不利于反映公司正常生产经营的获利能力，也不利于投资者了解公司真实的经营状况。 目前实际操作中可确认为营业收入的补助款项（如可再生能源电价补助、“节能产品惠民工程”等降价销售补助）的共同特点是：这些补助款项从经济实质上看都是政府对最终消费者（或下游顾客，下同）的补助，而不是对本企业（作为商品或服务的提供商）的补助。相当于政府（或事实上具有政府职能的机构，或受政府委托的机构，下同）把款项支付给最终消费者，最终消费者再用这些款项购买本企业提供的商品或服务，因此本企业可以确认为向最终消费者提供商品或劳务的营业收入，只不过为了结算方便而采用政府向商品或服务提供商直接拨付款项的方式，同时要求企业对最终消费者降价。但无论采用何种款项拨付方式，作为商品或服务提供商的本企业所收到的补助款项的金额都是与最终消费者对本企业所提供的商品或劳务的消费情况直接相关的。所收到的补助款项的金额是否与最终消费者对本企业所提供的商品或劳务的消费情况直接挂钩，可以作为判断该项补助的经济实质是否为“对消费者或下游顾客的补助”的重要判断依据。 财建〔 2013 〕 551 号文《关于继续开展新能源汽车推广应用工作的通知》中第（二）条“补助对象”明确指出：补助对象是消费者，消费者按销售价格扣减补贴后支付。据此理解,政府补助的是部分车款，故在此基础上，我们倾向于：对新能源汽车制造厂商而言，该项新能源汽车补贴可确认为营业收入。在具体会计处理方面，营业收入按包含补贴在内的全额确认，由政府补助部分确认为应收款项（为了体现交易的经济实质，以及保持与营业收入金额之间的勾稽关系，可作为应收账款核算）。

提问人：xdinah 时间：2015-09-30 10:09:43
陈版，还有一个细节问题需要请教您，这种新能源车补一般操作是政府财政部门先预拨，年底清算。那么在收到预拨款时，如果不定义为政府补助，在什么科目核算？其他应付款还是预收账款呢？

回答人：chenyiwei
因为最终要确认为营业收入，所以通过“预收账款”核算似乎更恰当。